臺灣高等法院臺南分院民事裁定　　　　　 94年度抗字第190號
抗　告　人　甲○○
相　對　人　乙○○
上列抗告人（被告）因與相對人乙○○（原告）間請求分割共有
物事件（臺灣嘉義地方法院92年度訴字第301號），聲請法官蕭
道隆迴避，對於中華民國94年2月15日臺灣嘉義地方法院94年度
聲字第93號裁定提起抗告，本院裁定如下：
    主    文
抗告駁回。
抗告訴訟費用由抗告人負擔。
    理    由
一、本件聲請人即抗告人於原審法院聲請意旨略以：原審法院92
    年度訴字第301號分割共有物事件，承審法官蕭道隆未通知
    抗告人向嘉義縣大林地政事務所繳納原提出分割方案圖之複
    丈費用，於開庭時未就抗告人嗣又提出之修正分割方案圖，
    徵詢其他共有人意見，亦未通知抗告人向嘉義縣大林地政事
    務所繳納該修正分割方案圖之複丈費用。且抗告人於審理中
    聲請閱卷，竟經過50餘日始准閱卷，影響抗告人答辯及據以
    參考製作對各共有人有利之分割方案圖之權益，足認承審法
    官蕭道隆執行職務有偏頗之虞，爰依民事訴訟法第33條第1
    項第2款規定，聲請法官蕭道隆迴避云云。
二、原審法院裁定以：
  (一)、按法官有應自行迴避而不自行迴避以外之情形，足認其執
      行職務有偏頗之虞，據而聲請法官迴避者，應以法官對於
      訴訟標的有特別利害關係，或與當事人之一造有密切之交
      誼或嫌怨，或基於其他情形客觀上足疑其為不公平之審判
      者為其原因事實，若僅憑當事人之主觀臆測，或不滿意法
      官訴訟程序之指揮，或認法官就當事人聲明之證據不為調
      查或其他相類之情形，則不得謂其有偏頗之虞（參照最高
      法院93年度台抗字第339號裁定意旨）。
  (二)、經查本件抗告人僅以原審法院92年度訴字第301號分割共
      有物事件承審法官蕭道隆未通知繳納分割方案圖之複丈費
      用，亦未就其提出之修正分割方案圖徵詢其他共有人意見
      ，對其聲請閱卷，經過50餘日始准閱卷等情事，即主觀臆
      測該承審法官執行職務有偏頗之虞。抗告人既未指摘該承
      審法官蕭道隆對於本件訴訟標的有何特別利害關係，或與
      當事人之一造有何密切之交誼嫌怨，或在客觀上足疑其為
      不公平之審判，均難認有聲請迴避之原因，抗告人聲請該
      案承審法官蕭道隆迴避，自非有理，應予駁回。
三、抗告意旨略以：
  (一)、建地共有物分割，應以分割結果得建築房屋，方能地盡其
      利，發揮經濟價值，如在分割結果變成畸零地而不能利用
      者，對該受分配人或社會言，均係損害，即難為該分割方
      案為適當，此有最高法院93年度台上字第559號判決意旨
      可稽。再者畸零地構成要件，區域編定住宅區（即本共有
      物分割地）正面路寬7至15公尺，面臨路寬最小寬度3.5公
      尺，最小深度14公尺，為臺灣省畸零地使用規則明文規定
      ，並經最高法院92年度台上字第1692號判決意旨肯認。
  (二)、查依相對人乙○○（原告）所提出分割方案，抗告人受分
      配土地即編號E，其正面之路寬為8公尺，該地面臨巷道前
      面6.349公尺，後面6.566公尺，深度東側7.731公尺，西
      側6.789公尺，則依前條規定已屬畸零地。
  (三)、為確認抗告人受分配地，是否為畸零地，抗告人於民國（
      下同）93年5月24日狀請且在開庭時口頭向法官蕭道隆請
      求，函送嘉義大林地政事務所測量註明：「相對人方案圖
      編號D、E、F等3塊土地面臨巷道之寬度，及深度之公尺數
      為若干，以確定是否屬畸零地」【見原審(一)卷181頁】，
      以利共有物分割，以兼顧全體共有人權益，但法官蕭道隆
      竟當庭稱：「本法官無義務通知地政事務所，你自己申請
      。」而拒絕調查。查受分配土地得為建築房屋之建地，與
      不能建築房屋之畸零地，有天壤之別，對本件分割有特別
      利害關係，在司法程序上法官有義務查明，以免損害人民
      權益，原承辦法官蕭道隆應查而未查，且在抗告人聲請調
      查後，竟不予置理，豈是應有之作法。
  (四)、相對人乙○○提出分割方案衍生之面積差額補償，相對人
      乙○○於93年6月21日申請函送台信鑑定有限公司鑑定本
      件分割土地之各地價，法官蕭道隆即批示「送鑑價以利找
      補」而准其申請，而對抗告人申請畸零地調查之重要事項
      ，蕭道隆法官卻予拒絕。
  (五)、土地鑑價必須付出昂貴鑑價費用，畸零地問題尚未釐清即
      准予鑑價，如此處理，即有違前揭分割原則，未解決是否
      為畸零地問題，竟先鑑價，該鑑價顯無必要，使民百思不
      得其解，故在客觀上已可充足懷疑其為不公平之審判，為
      此提出抗告。
  (六)、法官蕭道隆明知相對人乙○○所提出分割方案，如分割後
      會有數筆變成畸零地乙事，抗告人既已以書面及開庭口頭
      請求法官蕭道隆查明真相，以明其利害關係，但法官蕭道
      隆卻予拒絕；反之，對相對人乙○○提出分割方案衍生之
      面積差額補償之地價鑑價，法官蕭道隆立即批示「送鑑價
      以利找補」而准其申請，則法官蕭道隆之作為顯有偏頗，
      故在客觀上已足疑其為不公平之審判，為此依法提起抗告
      ，求廢棄原裁定，並請裁定原審法院承辦法官蕭道隆應予
      迴避，以保權益。
四、按法官有應自行迴避而不自行迴避以外之情形，足認其執行
    職務有偏頗之虞者，當事人得據之聲請法官迴避，固為民事
    訴訟法第33條第1項第2款所明定，惟據此聲請法官迴避者，
    應以法官對於訴訟標的有特別利害關係，或與當事人之一造
    有密切之交誼或嫌怨，或基於其他情形客觀上足疑其為不公
    平之審判者為其原因事實，若僅憑當事人之主觀臆測，或不
    滿意法官進行訴訟遲緩，或認法官指揮訴訟欠當，則不得謂
    其有偏頗之虞（最高法院69年度台抗字第457號判例意旨參
    照），若僅於訴訟進行中有所指揮，分配當事人之舉證責任
    ，致當事人之一造不利，在主觀上疑其不公，亦不能遽以偏
    頗為理由，聲請推事迴避（最高法院76年度台抗字第427號
    裁判要旨參照）。又上開聲請迴避之原因，依民事訴訟法第
    34 條第2項、第284條之規定，應提出能即時調查之證據以
    釋明之。
五、經查：
  (一)、抗告人與相對人間原審92年度訴字第301號請求分割共有
      物事件，由原審法官蕭道隆承審。
  (二)、抗告人聲請意旨略以承審法官未通知繳納分割方案圖之複
      丈費用，亦未就其提出之修正分割方案圖徵詢其他共有人
      意見，對其聲請閱卷，經過50餘日始准閱卷等情事，揆諸
      前開說明，核屬抗告人主觀臆測該承審法官蕭道隆執行職
      務有偏頗之虞，原裁定駁回其聲請，自無不合。
  (三)、抗告意旨主張：「相對人乙○○所提出分割方案，如分割
      後會有數筆變成畸零地乙事，抗告人既已以書面及開庭口
      頭請求法官蕭道隆查明真相，以明其利害關係，但法官蕭
      道隆卻予拒絕；反之，對相對人乙○○提出分割方案衍生
      之面積差額補償之地價鑑價，法官蕭道隆立即批示「送鑑
      價以利找補」而准其申請，則法官蕭道隆之作為顯有偏頗
      ，故在客觀上已足疑其為不公平之審判云云。」云云。然
      查抗告人所主張之情事，法官蕭道隆本有訴訟指揮權，對
      於當事人所聲請調查之事實或證據，依職權加以審酌是否
      有調查之必要。且系爭土地共有人即被告孫英智、劉英重
      、劉保源3人於原審法院93年9月6日之言詞辯論庭中，均
      陳述不同意抗告人所提出之新方案，而抗告人亦當庭陳述
      ：「那我撤回此方案。」【見原審卷(二)93年9月6日之言詞
      辯論筆錄】；則本件僅餘原告即相對人所提之分割分案圖
      ，而該方案亦經華聲企業發展鑑定顧問有限公司公證鑑定
      研究室鑑定完畢，並於93年9月22日具狀檢送鑑定報告書
      送請原審法院參考使用。又本院調取原審92年度訴字第30
      1號請求分割共有物事件卷核閱結果，並無抗告人所主張
      【法官蕭道隆竟當庭稱：「本法官無義務通知地政事務所
      ，你自己申請。」】，即法官蕭道隆拒絕調查之情事。故
      承審法官蕭道隆未依抗告人之聲請調查該事實，自屬有據
      ，於本件訴訟並無影響，尚難因此認承審法官蕭道隆有何
      偏頗，而應行迴避，衡情係屬抗告人主觀之臆測，客觀上
      並無足疑為不公平審判、於執行職務有何偏頗之情形。
  (四)、綜上所述，抗告人既未提出能即時調查之證據以釋明承審
      法官蕭道隆對於本件原審法院92年度訴字第301號請求分
      割共有物事件有何特別利害關係，或與當事人之一造有何
      密切之交誼嫌怨，或在客觀上足疑其為不公平之審判，均
      難認有聲請迴避之原因，揆諸前揭說明，抗告人之聲請承
      審法官蕭道隆迴避，尚屬無據。況承審法官蕭道隆即將於
      94年9月1日離職，而本件92年度訴字第301號分割共有物
      事件業已於同年8月1日由法官甘大空接辦，此有臺灣嘉義
      地方法院94年8月11日嘉院雲文字第0940025711號函附於
      本院卷可稽，已無承審法官蕭道隆法官於執行職務有偏頗
      之疑慮發生。原審法院因而裁定駁回其聲請承審法官蕭道
      隆迴避，核無不合。抗告意旨仍執前詞指摘原裁定不當，
      求為廢棄，非有理由。
六、據上論結，本件抗告為無理由，依民事訴訟法第495條之1第
    1項、第449條第1項、第95條、第78條，裁定如主文。
中　　華　　民　　國　　94　　年　　8 　　月　　29　　日
                  民事第四庭    　審判長法　官  林金村
　　　　　　　　　　　　　　　　        法　官  黃三哲
　　　　　　　　　　　　　　　　        法　官  胡景彬
上為正本係照原本作成。
抗告人如不服本裁定，僅得於收受本裁定正本送達後10日內以適
用法規顯有錯誤為理由，向本院提出再抗告狀（須附繕本1份及
繳納再抗告裁判費新台幣1000元），並經本院許可後始可再抗告
於最高法院。
中　　華　　民　　國　　94　　年　　8 　　月　　30　　日
                                        書記官　趙玲瓏
【附記】                                            Ｊ
民事訴訟法第495條之1第2項準用同法第466條之1第1、2項規定
：
I對於第二審判決上訴，上訴人應委任律師為訴訟代理人。但上
　訴人或其法定代理人具有律師資格者，不在此限。
II上訴人之配偶、三親等內之血親、二親等內之姻親，或上訴人
　為法人、中央或地方機關時，其所屬專任人員具有律師資格並
  經法院認為適當者，亦得為第三審訴訟代理人。
